臺灣高等法院臺南分院民事判決
                                    109年度上易字第221號
上  訴  人  黃水發  




被上訴人    台灣電力股份有限公司嘉義區營業處

法定代理人  謝義隆  
訴訟代理人  李勇陞  
            林佳慧  
上列當事人間請求損害賠償事件，上訴人對於中華民國109年4月
7日臺灣嘉義地方法院108年度訴字第838號第一審判決提起上訴
，本院於109年11月18日言詞辯論終結，判決如下：
    主  文
原判決關於命上訴人給付逾新臺幣13,477元本息，及該部分假執
行之宣告，暨訴訟費用之裁判均廢棄。
上開廢棄部分，被上訴人在第一審之訴及假執行之聲請均駁回。
其餘上訴駁回。
第一審（除確定部分外）及第二審訴訟費用由上訴人負擔五分之
一，餘由被上訴人負擔。
    事實及理由
一、被上訴人主張：原審被告何威儀為坐落○○縣○○鄉○○段000地
    號土地（下稱系爭土地）之所有權人，並向被上訴人申請用
    電，而裝置電號00-0000-00-0電表（下稱系爭電表），何威
    儀嗣於民國103年間起將系爭土地出租予原審被告方育玲，
    詎方育玲竟於103年12月10日抄表日至104年2月9日抄表日該
    段期間之某時許，將被上訴人裝設在上址之系爭電表外箱及
    封印環之封印鎖撬開後再封回，同字封鉛被破壞重壓，電表
    電壓線路被放鬆，致使影響電表計算實際用電數量，而接續
    竊得共147,541度之電能。方育玲嗣於108年3月14日將系爭
    土地之經營管理權讓與上訴人，上訴人於108年3月14日至10
    8年4月10日期間，為實際使用系爭電表之違規用電行為人，
    應給付被上訴人短收電費新臺幣（下同）73,704元等情。爰
    依民法第179條、第184條第1項前段及電業法第56條、違規
    用電處理規則第3條第3款、第6條之規定，求為命上訴人應
    給付被上訴人73,704元，及自起訴狀繕本送達翌日起至清償
    日止，按週年利率百分之5計算之利息（原審判命上訴人如
    數給付，上訴人聲明不服，提起上訴）。並答辯聲明：上訴
    駁回。
二、上訴人則以：上訴人係於108年3月14日向原審被告方育玲承
    租，不知系爭電表有問題。上訴人並無被上訴人所指稱違規
    用電行為，被上訴人依違規用電處理規則向上訴人追償73,7
    04元，自屬無據，上訴人應負擔之合理用電量電費應為13,5
    53元（尚未扣除追償期間已計費電度）等語，資為抗辯。並
    上訴聲明：㈠原判決關於不利於上訴人部分廢棄。㈡上開廢棄
    部分，被上訴人在第一審之訴駁回。
三、兩造不爭執事項：
  ㈠被上訴人於108年4月10日15時50分至系爭土地進行用電實地 
    調查，其結果詳如原證1：用電實地調查書所載（原審卷第1
    9頁)，而發現後述所示之情形。
  ㈡原審被告方育玲為系爭土地之用電人，其為節省用電支出，
    與真實姓名年籍不詳之成年人，共同基於竊盜之故意，於10
    3年12月10日（抄表日）至104年2月9日（抄表日）間之某日
    ，以不詳代價，委託該成年人，在上址電表設置處，將被上
    訴人裝設在上址之系爭電表外箱及封印環之封印鎖撬開再封
    回，同字封鉛被破壞重壓，電表電壓線路被放鬆，致使影響
    電表計算實際用電數量，以達其竊取被上訴人電能之目的，
    足生損害於被上訴人。而方育玲上開行為，嗣經原審法院刑
    事庭以108年度易字第707號刑事判決判處有期徒刑五月，如
    易科罰金，以新臺幣一千元折算一日確定在案。另原審被告
    方育玲於108年3月14日將系爭土地該處經營管理權讓與上訴
    人，而上訴人所涉竊盜案件，經臺灣嘉義地方檢察署檢察官
    以108年度偵字第5015號不起訴處分書作成不起訴處分確定
    在案。
  ㈢被上訴人於108年4月10日15時50分至系爭土地調查時，上訴
    人實際使用系爭電表電能期間為108年3月14日至108年4月10
    日。
  ㈣系爭電表於107年6月至108年4月電費收費期間（每兩個月抄
    表1次，收費1次）之用電度數均為40度，又108年4月電費抄
    表日為108年4月11日。系爭電表嗣於108年4月22日經被上訴
    人更換後，用電變成正常，108年6月、8月之用電度數依序
    為3,623度、5,300度。
  ㈤108年度流動電費每度平均單價為4.07元。 
  ㈥上訴人108年6月份電費（兩個月收費一次，下同）為10,053
    元，108年8月份電費為30,392元，108年10月份電費為49,99
    5元，108年12月份電費為44,422元，109年2月份電費為45,7
    37元，109年4月份電費為19,338元，109年6月份電費為13,8
    07元，109年8月份電費為19,153元，109年10月份電費為19,
    852元。
四、兩造爭執事項：　　
　㈠上訴人對原審被告方育玲之竊電行為，是否知情？
  ㈡上訴人是否有損壞或改變電度表、無效電力計、其他計電  
    器之構造，或以其他方法使其失效不準之違規用電行為？
  ㈢被上訴人依民法第179條、第184條第1項前段及電業法第56  
    條、違規用電處理規則第3條第3款、第6條等規定，請求上
    訴人給付73,704元（用電期間108年3月14日至108年4月10日
    ），有無理由？
五、本院之判斷：
  ㈠按再生能源發電業及售電業對於違規用電情事，得依其所裝
    置之用電設備、用電種類及其瓦特數或馬力數，按電業之供
    電時間及電價計算損害，向違規用電者請求賠償；其最高賠
    償額，以1年之電費為限。前項違規用電之查報、認定、賠
    償基準及其處理等事項之規則，由電業管制機關定之，電業
    法第56條定有明文。揆其立法意旨，係因違規用電者受有短
    繳或未繳電費之利益，致電業受有損害，電業本即可向之請
    求返還所受利益，然因電能（或電氣）為具有經濟效用價值
    之無體物，無法直接體認其存在，故違規用電行為所造成之
    電能損害，實難以估算其數量，且用電戶可依其每期所收電
    費帳單而調整用電行為模式，亦難以電表更換前後之用電計
    算損害額，且遭違規使用之電力度數往往難以精確計量，故
    以電業法明定追償電費之計算基準，俾使電業在追償電費時
    有所依據。是以電業依前揭規定追償之費用，乃立法者為減
    輕電業對於用戶或非用戶違規用電電費之追償，因舉證上之
    困難，所訂立之法定特殊計算基準。又適用前揭電業法追償
    規定之前提要件，參酌電業管制機關依電業法第56條第2項
    授權訂定之「違規用電處理規則」（原名稱：處理竊電規則
    ），其第3條規定違規用電之行為態樣，第6條規定電業對於
    用戶或非用戶因違規用電所致短收電費之追償計算方式可知
    ，電業法第56條及違規用電處理規則之適用對象，應以用戶
    或非用戶有違規用電處理規則第3條規定之違規用電行為時
    ，始有依同規則第6條規定之計算方式，追償其因違規用電
    行為所致短收之電費。反之，如用戶或非用戶並無違規用電
    處理規則第3條規定之違規用電行為時，電業自無從依同規
    則第6條規定之計算方式，作為短收電費之追償依據，而應
    回歸適用民法之相關規定。
　㈡查原審被告方育玲為節省用電支出，於103年12月10日（抄表
    日）至104年2月9日（抄表日）間之某日，以不詳代價，委
    託真實姓名年籍不詳之成年人，在系爭土地電表設置處，將
    被上訴人裝設系爭電表外箱及封印環之封印鎖撬開再封回，
    同字封鉛被破壞重壓，電表電壓線路被放鬆，致使影響電表
    計算實際用電數量，以竊取被上訴人之電能，已如前述（見
    兩造不爭執事項㈡），依此可認，原審被告方育玲及上開成
    年人方為違規用電處理規則第3條第3款所稱「損壞或改變電
    度表、無效電力計、其他計電器之構造，或以其他方法使其
    失效不準。」之違規用電行為人。其次，被上訴人並未舉證
    證明上訴人有違規用電處理規則第3條第3款規定之違規用電
    行為，亦未舉證證明上訴人於108年3月14日受讓系爭土地之
    經營管理權後，有知悉其前手即原審被告方育玲之違規用電
    情形，卻仍繼續使用系爭電表之行為，則被上訴人主張上訴
    人有民法第184條第1項前段之故意侵權行為，及違規用電處
    理規則第3條第3款所稱之違規用電行為，均非可採。又觀之
    被上訴人自承系爭電表自外表無法判定遭竊電，須由專業人
    員至現場將電表拆開後，才能看到系爭電表遭破壞之情（見
    本院卷第24頁），對照上訴人係於108年3月14日自原審被告
    方育玲受讓系爭土地之經營管理權，迄至被上訴人於108年4
    月10日至系爭土地稽查時，上訴人實際使用系爭電表電能期
    間僅為28日（見兩造不爭執事項㈢），衡情亦難期待上訴人
    可得發現或注意到系爭電表有用電度數異常之情形，則被上
    訴人主張上訴人有民法第184條第1項前段之過失侵權行為，
    亦非可採。從而，被上訴人依民法第184條第1項前段及電業
    法第56條、違規用電處理規則第3條第3款、第6條等規定，
    請求上訴人賠償電費73,704元，核非有據。
　㈢次按無法律上之原因而受利益，致他人受損害者，應返還其
    利益，民法第179條前段定有明文。本件上訴人並非與被上
    訴人簽訂用電契約之相對人（見原審卷第19頁），然其於10
    8年3月14日至108年4月10日期間，為系爭電表之實際使用人
    ，足認其無法律上之原因，使用系爭電表之電能，而受有相
    當於電費之利益，並致被上訴人受有短收電費之損害。則被
    上訴人依民法第179條之規定，請求上訴人返還短繳電費之
    不當得利，要屬有據。本院斟酌上訴人使用之電能，雖有難
    以精確計量之事實上困難，惟其所受之用電利益，依照經驗
    法則及相當性原則，應可自其通常用電情形綜合判斷，以酌
    定其所受相當於電費之利益。準此，觀諸上訴人108年6月份
    電費（兩個月收費一次）為10,053元，108年8月份電費為30
    ,392元，108年10月份電費為49,995元，108年12月份電費為
    44,422元，109年2月份電費為45,737元，109年4月份電費為
    19,338元，109年6月份電費為13,807元，109年8月份電費為
    19,153元，109年10月份電費為19,852元（見兩造不爭執事
    項㈥），平均每兩個月電費為28,083元【計算式：（10,053
    元＋30,392元＋49,995元＋44,422元＋45,737元＋19,338元＋13,8
    07元＋19,153元＋19,852）÷9＝28,083元，元以下四捨五入】
    ，又被上訴人每兩個月收取之電費，係包含40度之底度電費
    （見本院卷第29至33頁），依108年度流動電費每度平均單
    價為4.07元（見兩造不爭執事項㈤）計算結果，其短收電費
    約為13,029元【計算式：①28,083元（每兩個月平均應收電
    費）－（4.07元×40度）（每兩個月已收之底度電費）＝27,92
    0元；②27,920元÷2個月×28/30（用電期間108年3月14日至10
    8年4月10日，依民法第123條第2項規定意旨，1個月以30日
    計）＝13,029元，元以下四捨五入】，而此金額與上訴人自
    認其應負擔之合理用電量電費13,477元【計算式：13,553元
    （上訴人自認尚未扣除底度電費之用電量電費）－（4.07元×
    40度÷2×28/30）（28日已收底度電費）＝13,477元】大致相
    當，是綜合上情加以判斷，被上訴人主張上訴人於上述用電
    期間所受短繳電費之利益，於13,477元範圍內，為足採信。
    至逾此範圍之主張，依其所舉證據尚不足以證明為真實，尚
    難憑信。
六、綜上所述，被上訴人依民法第179條之規定，請求上訴人給
    付13,477元，及自起訴狀繕本送達翌日即108年12月25日（
    見原審卷第41頁送達證書）起至清償日止，按週年利率百分
    之5計算之利息，核屬有據，應予准許；至被上訴人依民法
    第184條第1項前段及電業法第56條、違規用電處理規則第3
    條第3款、第6條等規定之同一請求，及依民法第179條規定
    逾上開應准許部分之請求，為無理由，應予駁回。從而，原
    審就超過上開應予准許部分，為上訴人敗訴之判決，自有未
    洽，上訴意旨指摘原判決此部分不當，求予廢棄改判，為有
    理由，爰由本院廢棄改判如主文第2項所示。至於上開應准
    許部分，原審為上訴人敗訴之判決，理由雖有不當，但結論
    則無不合，仍應予維持。上訴人仍執陳詞，指摘原判決此部
    分不當，求予廢棄改判，為無理由，應駁回其上訴。
七、本件事證已臻明確，兩造其餘之攻擊或防禦方法及所用之證
    據，經本院斟酌後，認為均不足以影響本判決之結果，爰不
    逐一論列，併此敘明。
八、據上論結，本件上訴為一部有理由、一部無理由，依民事訴
    訟法第450條、第449條第1項、第2項、第79條，判決如主文
    。
中　　華　　民　　國　　109 　年　　12　　月　　9 　　日
                  民事第六庭    審判長法  官  吳上康

                                      法  官  王浦傑

                                      法  官  張季芬
上為正本係照原本作成。
不得上訴。   
中　　華　　民　　國　　109 　年　　12　　月　　9 　　日

                                      書記官  謝麗首